【裁判字號】    97,重上,609
【裁判日期】    980707
【裁判案由】    拆屋還地
【裁判全文】
臺灣高等法院民事判決                 97年度重上字第609號
上  訴  人  乙○○
訴訟代理人  薛博允律師
上  訴  人  丙○○（即李萬生之承受訴訟人）
訴訟代理人  何乃隆律師
被上訴人    甲○○
訴訟代理人  張麗真律師
上列當事人間請求拆屋還地事件，上訴人對於中華民國97年10月
28日臺灣板橋地方法院96年度訴字第1401號第一審判決提起上訴
，本院於98年6月23日言詞辯論終結，判決如下：
    主      文
上訴駁回。
第二審訴訟費用由上訴人負擔。
    事實及理由
一、被上訴人主張：原法院委託訴外人臺灣金融資產服務股份有
    限公司（下稱臺灣金融資產服務公司）拍賣坐落台北縣中和
    市○○○段114-4 地號土地（下稱系爭土地），由被上訴人
    拍定取得，詎上訴人乙○○占有系爭土地如原判決附圖（下
    稱附圖）Ａ、Ｂ、Ｃ所示部分（面積合計為70.40 平方公尺
    ）興建門牌號碼台北縣中和市○○路611巷11弄16 號建物（
    下稱系爭16號建物），上訴人丙○○之配偶李萬生占有系爭
    土地如附圖Ｄ、Ｅ、Ｆ所示部分（面積合計為78.63 平方公
    尺）興建門牌號碼台北縣中和市○○路611巷11弄18 號建物
    （下稱系爭18號建物），李萬生已於民國（下同）97年7月2
    日死亡，由丙○○繼承取得系爭18 號建物，爰依民法第767
    條規定，請求乙○○將系爭16號建物拆除、丙○○將系爭18
    號建物拆除，並分別將所占用系爭土地返還予被上訴人，另
    依不當得利之法則，請求乙○○自96 年1月12日起至返還所
    占用系爭土地之日止，按年給付被上訴人相當於租金之不當
    利益新台幣（下同）72,090元，請求丙○○自96 年1月12日
    起至返還所占用系爭土地之日止，按年給付被上訴人相當於
    租金之不當利益80,517元等語。
二、乙○○則以：系爭16號建物係乙○○之祖母林陳有於58年間
    經系爭土地共有人同意所興建之合法建物。被上訴人之前手
    陳明水曾於78年間以林陳有竊佔系爭土地為由，向台灣台北
    地方法院板橋分院檢察署（下稱板橋地檢署）對林陳有之繼
    承人提起刑事告訴，經板橋地檢署檢察官為不起訴處分確定
    ，被上訴人復主張系爭16號建物係無權占有系爭土地，自屬
    無據。林陳有已於74 年12月4日將系爭16號建物所有權移轉
    予乙○○，乙○○自得繼受林陳有就系爭土地之使用權限繼
    續占有使用系爭土地，是被上訴人對於乙○○所為請求部分
    ，為無理由等語，資為抗辯。並提起反訴主張：乙○○繼受
    林陳有就系爭土地之使用權限，已和平繼續公然占有系爭土
    地逾30年，而因時效取得所占用系爭土地部分之地上權，爰
    聲明求為判決確認乙○○就系爭土地如附圖Ａ、Ｂ、Ｃ所示
    部分得請求登記為地上權人，及命被上訴人應容忍乙○○就
    該部分土地辦理地上權登記等語。
三、丙○○則以：訴外人陳能景係系爭土地分割前之土地共有人
    之一，而陳能景於58年間經徵得陳哖派下管理人陳金生之同
    意，由李萬生在系爭土地上興建系爭18號建物，嗣上開共有
    土地於71年7月9日經判決分割，由陳明水取得系爭土地所有
    權，故李萬生並非無權占有系爭土地。李萬生已於97年7月2
    日死亡，丙○○為其繼承人，自有權繼續占用使用系爭土地
    ，是被上訴人對於丙○○所為請求部分，顯無理由等語，資
    為抗辯。並提起反訴主張：李萬生自71年7月9日起和平繼續
    公然占有系爭土地已逾20年，丙○○繼受李萬生之權利，自
    得請求登記為系爭土地之地上權人，爰聲明求為判決命被上
    訴人容忍丙○○向台北縣中和地政事務所聲請登記為系爭土
    地內地上權權利範圍78.65平方公尺之地上權人等語。
四、原審就本訴部分為被上訴人一部勝訴、一部敗訴之判決，判
    命乙○○應將系爭土地上如附圖Ａ、Ｂ、Ｃ所示部分之系爭
    16號建物拆除，將所占用該部分土地返還予被上訴人，並自
    96 年1月12日起至返還該部分土地之日止，按年給付被上訴
    人36,045元；丙○○應將系爭土地上如附圖Ｄ、Ｅ、Ｆ所示
    部分之系爭18號建物拆除，將所占用該部分土地返還予被上
    訴人，並自96 年1月12日起至返還該部分土地之日止，按年
    給付被上訴人40,259元，並駁回被上訴人其餘之訴；就反訴
    部分為乙○○、丙○○敗訴之判決。乙○○、丙○○分別就
    其敗訴部分提起上訴，乙○○聲明：(一)原判決關於不利於乙
    ○○部分廢棄。(二)上開廢棄部分：(1)被上訴人在第一審之訴
    駁回。(2)確認乙○○就系爭土地如附圖Ａ、Ｂ、Ｃ所示部分
    （面積70.40 平方公尺）得請求登記為地上權人，被上訴人
    應容忍乙○○就該部分土地辦理地上權登記；丙○○則聲明
    ：(一)原判決關於不利於丙○○部分廢棄。(二)上開廢棄部分：
    (1)被上訴人在第一審之訴駁回。(2)被上訴人應容忍丙○○向
    台北縣中和地政事務所聲請登記為系爭土地內地上權權利範
    圍78.65 平方公尺之地上權人。被上訴人就其敗訴部分未聲
    明不服，對於乙○○、丙○○之上訴則聲明駁回上訴。
五、經查系爭土地原為陳明水所有，陳明水死亡後，由訴外人陳
    仁奇、陳均麗、陳均玲共同繼承，經原法院囑託臺灣金融資
    產服務公司進行公開拍賣，由被上訴人於95年12月27日拍定
    ，並經原法院於96 年1月12日核發不動產權利移轉證書予被
    上訴人等情，有不動產權利移轉證書、土地登記謄本及拍賣
    不動產公告可稽（見原審卷(一)第5至8頁）。又系爭16號建物
    原為林陳有所有，於74 年12月4日移轉予乙○○，該建物占
    用系爭土地如附圖Ａ、Ｂ、Ｃ所示部分，面積合計70.40 平
    方公尺（其中1樓部分占用如附圖Ｂ所示部分64.02平方公尺
    ，2樓部分占用如附圖Ａ、Ｂ、Ｃ所示部分合計70.40平方公
    尺）；系爭18號建物原為李萬生所有，李萬生於97年7月2日
    死亡後，其全體繼承人協議由丙○○取得系爭18號建物所有
    權，又該建物占用系爭土地如附圖Ｆ、Ｅ、Ｄ所示部分，面
    積合計78.63 平方公尺等情，亦有房屋稅繳款書、買賣所有
    權移轉契約書、贈與稅免稅證明書、遺產分割協議書、繼承
    系統表及戶籍謄本可證（見原審卷(一)第91至94頁，卷(二)第18
    至20頁），復經原審赴現場勘驗，並囑託台北縣中和地政事
    務所實施測量鑑定屬實，製有勘驗筆錄及土地複丈成果圖可
    稽（見原審卷(一)第57至58、60、61頁），且為兩造所不爭執
    ，均堪信為真實。
六、被上訴人主張乙○○所有系爭16號建物及丙○○所有系爭18
    號建物均係無權占有系爭土地等情，為乙○○及丙○○所否
    認，並分別以前詞置辯。經查：
  (一)按以行使地上權之意思，20年間和平繼續占有他人之不動產
    者，得請求登記為地上權人，民法第772條準用同法769條定
    有明文。依此規定，主張時效取得地上權須以行使地上權之
    意思而占有他人之土地為要件，若依其所由發生占有事實之
    性質，無行使地上權之意思者，非有變為以行使地上權之意
    思而占有之情事，其取得時效不能開始進行（最高法院64年
    台上字第2552號判例意旨參照）。又此項行使地上權之意思
    ，依民法第944條第1項之規定，既不在推定之列，故須由占
    有人負證明之責。而占有人在他人土地上有建築物或其他工
    作物，或本於所有權之意思，或本於行使地上權之意思，或
    基於使用借貸、租賃或其他法律關係，或僅為單純無權占有
    ，其原因不一而足，是尚難僅以占有人在他人土地上有建築
    物或其他工作物之客觀事實，即足據以證明占有人係基於行
    使地上權之意思而占有該土地。
  (二)關於乙○○所有系爭16號建物占用系爭土地如附圖Ａ、Ｂ、
    Ｃ所示部分：
  1.乙○○主張系爭16號建物係其祖母林陳有於58年間所興建，
    當時係與系爭土地原共有人陳能景等人同時建造連棟6 間磚
    造房屋，足證林陳有建造系爭16號建物係經該基地共有人之
    同意，是林陳有占有使用系爭土地之初係善意無過失公然而
    和平等語，並提出台北縣政府建設局發給水電證明通知為證
    （見原審卷(一)第128頁）。惟查系爭土地係分割自同地段114
    地號土地（下稱系爭114 地號土地），此有土地登記謄本可
    稽（見原審卷(一)第7頁）。又系爭114地號土地及同地段114-
    1地號土地（下稱系爭114-1地號土地）原為訴外人劉明賢、
    游祥輝、龐聰敏、陳明水、陳能景等29人共有，劉明賢、游
    祥輝、龐聰敏於68年間另案起訴請求合併分割系爭114、114
    -1地號土地，經本院以70年上字第2276號判決准予分割，將
    系爭114 地號土地其中0.0350公頃部分土地（即該判決附圖
    編號3 號所示土地部分，亦即系爭土地）分由陳明水取得，
    其中0.0349公頃部分土地（即該判決附圖編號4 號所示土地
    部分）分由陳能景取得，亦有上開判決可稽（見原審卷(一)第
    99至110 頁）。而依上開判決所載，陳能景在該訴訟中主張
    ：「上訴人陳能景持分面積105.72坪（0.003495公頃），早
    於58年8月11日北縣中建字第14133號建築執照在系爭地上建
    蓋2層樓房，門牌號碼為：中和市○○路611巷11弄8 號（陳
    能景所有）、10號（周芳樹所有）、12號（周賢明所有）、
    14號（薜靜枝所有）、16號（林陳有所有）、18號（李萬生
    所有），希望能將上訴人房屋所占基地，分歸上訴人所有」
    （見原審卷(一)第104頁倒數第6行至105頁第1行）；陳明水則
    在該訴訟中主張：「…至於本判決（指本院70年上字第2276
    號判決）附圖3 所示部分，其上有陳能景之親戚即訴外人林
    陳有、李萬生所建房屋…」（見原審卷(一)第103 頁第11至12
    行），足見林陳有、李萬生均非系爭114 地號土地之共有人
    ，彼等係經系爭114 地號土地共有人之一陳能景之同意，而
    在該土地內分別興建系爭16號建物及系爭18號建物，惟系爭
    114地號土地經法院裁判分割後，系爭16號建物及系爭18 號
    建物並未坐落於陳能景所分得之土地上，而係坐落於陳明水
    所分得之系爭土地。又按共有物係屬全體共有人所共有，在
    分割前，各共有人固得約定範圍而使用之，但此項分管行為
    ，不過定暫時使用之狀態，與消滅共有關係之分割有間。故
    共有物經法院判決分割確定時，先前共有人間之分管契約及
    使用借貸契約，即應認為終止。查依上開判決所載及水電證
    明所示，固能證明林陳有係經陳能景之同意在系爭114 地號
    土地上興建系爭16號建物，然尚不足據以證明林陳有興建系
    爭16號建物之初有經系爭114 地號土地全體共有人之同意。
    又縱認陳能景於系爭114 地號土地裁判分割前曾與其他共有
    人定有分管契約，而林陳有係在陳能景所分管之土地範圍內
    興建系爭16號建物，然系爭114、114-1地號土地既經法院裁
    判合併分割，依前揭說明，該分管契約即告終止，是林陳有
    對於因裁判分割而取得系爭土地之陳明水，自喪失其繼續占
    有使用系爭土地之正當權源，乙○○亦無從自林陳有繼受合
    法占有使用系爭土地之權利。
  2.陳明水曾於77年間以林陳有竊佔系爭土地興建系爭16號建物
    為由，向板橋地檢署提起刑事告訴，經板橋地檢署檢察官以
    林陳有業於75年9月3日死亡為由，而以77年偵字第7259號為
    不起訴處分（見原審卷(一)第77至78頁）。嗣陳明水又於78年
    間以訴外人林進興、林進福、林進聖、林昭雄及林憲章（均
    係林陳有之繼承人）因繼承取得系爭16號建物，就占有使用
    系爭土地涉犯竊佔罪嫌為由，而向板橋地檢署提起刑事告訴
    ，經板橋地檢署檢察官以78年偵字第4149號為不起訴處分，
    而依該不起訴處分書所載：「…經查前揭房屋（指系爭16號
    建物）確係林陳有於58 年間建築，且經中和鄉公所於58年8
    月11 日核發北縣中建字第14133號完工證明，業據中和市公
    所工務課承辦人員陳進貴於本處偵辦77年度偵字第7259號林
    陳有等竊佔案時結證綦詳，並有中和鄉公所檢發第14133 號
    完工證明、申請書及台北縣政府建設局通知影本在卷足按。
    查竊佔罪為即成犯，一經竊佔，罪即成立，竊佔後之繼續合
    據使用或轉供他人使用，乃狀態之繼續而非行為繼續。本件
    林陳有縱如告訴人所述，有竊佔他人土地建屋情事，然其既
    係於58年間建築完成，迄告訴人71年取得上開土地（指系爭
    土地）所有權時，早逾13年…是其追訴權時效業已完成。況
    林陳有於75 年9月3日死亡，被告林進聖等5人係林陳有之子
    或孫，於75年繼承林陳有遺產…被告林進興等既係本於繼承
    關係繼承林陳有合法興建之系爭房屋，並非另有竊佔行為，
    尚難因渠等繼承遺產即科以竊佔罪責。此外，又查無其他具
    體事證足資審認被告等另有竊佔行為，應認其罪嫌尚有未足
    」（見原審卷(一)第34至36頁），足見該案承辦檢察官係以林
    陳有之繼承人林進興等人所涉竊佔罪嫌，業已罹於追訴權時
    效為由，而對林進興等人為不起訴處分，並非認定林陳有及
    其繼承人有權繼續占有使用系爭土地。又陳明水對上開不起
    訴處分書不服，聲請再議，經台灣高等法院檢察署（下稱台
    灣高檢署）檢察官以78年度議字第1062號駁回再議。該處分
    書固記載：「…查本件被告之被繼承人林陳有於58年在共有
    土地上建築系爭房屋時，尚有其他共有人陳能景等7 人，…
    足證林陳有建築之時，並非在他人不知之情形下竊佔他人不
    動產，又各共有人按其應有部分，對於共有物之全部有使用
    收益之權，民法第818 條定有明文，林陳有會同其他共有人
    建屋之初，於其應有部分之範圍內使用共有土地，在主觀上
    自難認有不法之意圖，核與竊佔罪之構成要件不符，被告等
    繼承被繼承人之房屋繼續占有，要難論以刑責…」（見原審
    卷(一)第39至40頁）。惟查林陳有並非系爭114 地號土地之共
    有人，已如前述，是上開處分書所載內容顯與事實不符，亦
    不足據以為有利於乙○○之認定。
  3.林陳有係經系爭114 地號土地共有人之一陳能景之同意而在
    該土地上興建系爭16號建物，嗣林陳有於74 年12月4日將系
    爭16號建物所有權移轉予乙○○，已如前述，然依其情形，
    尚不能據此即足認定林陳有占有使用系爭土地之初，即係基
    於行使地上權之意思所為，亦不能據以認定林陳有於系爭11
    4 地號土地經裁判分割確定後，有變更為以行使地上權之意
    思而占有系爭土地之情事，及乙○○於受讓系爭16號建物之
    後有以行使地上權之意思而占有系爭土地，則依前揭說明，
    尚難僅憑系爭16號建物占有系爭土地如附圖Ａ、Ｂ、Ｃ所示
    部分之事實，即認林陳有及乙○○係以基於行使地上權之意
    思而占有此部分土地。故乙○○主張其就此部分土地已符合
    時效取得地上權之要件，而得請求登記為地上權人云云，自
    不足取。
  (三)關於丙○○所有系爭18號建物占用系爭土地如附圖Ｄ、Ｅ、
    Ｆ所示部分：
  1.丙○○之被繼承人李萬生係經陳能景之同意， 而在系爭114
    地號土地內興建系爭18號建物，惟系爭114 地號土地經法院
    裁判分割後，系爭18號建物並未坐落於陳能景所分得之土地
    內，而係坐落於陳明水分得之系爭土地內，已如前述。而丙
    ○○並無法證明李萬生於上開分割共有物判決確定後，曾徵
    得陳明水之同意繼續占有使用系爭土地，則基於與上述(二)、
    1.之相同理由，李萬生對於因裁判分割而取得系爭土地之陳
    明水，即喪失其占有使用系爭土地之正當權源，丙○○亦無
    從自李萬生繼承合法占有使用系爭土地之權利。
  2.陳明水曾於77年間以李萬生竊佔系爭土地興建系爭18號建物
    為由，向板橋地檢署提起刑事告訴，經板橋地檢署檢察官認
    ：「…經查(一)被告李萬生於58年間興建前開房屋（指系爭18
    號建物），因坐落基地係實施都市計劃以外地區，民眾不需
    申請核准可自由興建，同年6月5日實施禁建，經原中和鄉公
    所派員勘查認係實施標建以前所建無誤，發給58 年8月11日
    北縣中建字第14133 號完工證明，再持向台北縣政府建設局
    發給水電證明接水電使用，毋庸取得土地共有人之使用同意
    書等情，業據中和市公所工務課承辦人員陳進貴及當時替被
    告申請之證人余福地結證綦詳，並有中和鄉公所58 年8月11
    日北縣中建字第14133 號完工證明、申請書及台北縣政府建
    設局通知影本附卷可稽，雖該58年間核發完工證明之有關資
    料因年久銷毀無案可調…當時毋庸取得土地共有人之使用同
    意書，衡諸一般經驗法則，被告李萬生自無可能持土地共有
    人之土地使用同意書憑以申請。…(二)次查前揭114及114-1地
    號土地當時係登記陳烏番、陳查某、陳存、陳哖所有，…陳
    能景…等人因繼承開始取得所有權…被告李萬生既未得土地
    共有人全體之同意擅自在土地上興建房屋使用，竊佔罪責自
    難解免，惟查竊佔罪為即成犯，一經竊佔，罪即成立，竊佔
    後之繼續佔據，乃狀態之繼續，被告雖於58年間竊佔…被告
    竊佔行為迄今已逾10年，其追訴權時效業已完成，自不得再
    行追訴」，而以77年偵字第7259號對李萬生為不起訴處分（
    見原審卷(一)第77至80頁），陳明水不服，聲請再議，復經台
    灣高檢署檢察官基於相同理由以78 年度議字第122號駁回再
    議（見原審卷(一)第82至85頁）。則依上開不起訴處分書所載
    ，該案承辦檢察官雖以追訴權時效業已完成為由，而對李萬
    生為不起訴處分確定，然其調查結果亦認李萬生興建系爭18
    號建物之初，並未經基地之全體共有人同意，是尚不能僅憑
    李萬生就所涉竊佔罪嫌曾受上開不起訴處分，即足據以為有
    利於李萬生及丙○○有利之認定。
  3.李萬生係經系爭114 地號土地共有人之一陳能景之同意而在
    該土地上興建系爭18號建物，嗣李萬生於97年7月2日死亡後
    ，由丙○○繼承取得系爭18號建物，已如前述，然依其情形
    ，尚不能據此即足認定李萬生占有使用系爭土地之初，即係
    基於行使地上權之意思所為，亦不能據以認定李萬生於系爭
    114 地號土地經裁判分割確定後，有變更為以行使地上權之
    意思而占有系爭土地之情事，是依前揭說明，尚難僅憑系爭
    18號建物占有系爭土地如附圖Ｄ、Ｅ、Ｆ所示部分之事實，
    即認李萬生及丙○○係基於行使地上權之意思而占有此部分
    土地。故丙○○主張其就此部分土地已符合時效取得地上權
    之要件，而得請求登記為地上權人云云，亦不足取。
  (四)依上所述，乙○○及丙○○既無法律上之正當權源占有使用
    系爭土地，被上訴人自得依民法第767 條規定，請求乙○○
    將系爭土地上如附圖Ａ、Ｂ、Ｃ所示部分之系爭16號建物拆
    除，請求丙○○將系爭土地上如附圖Ｄ、Ｅ、Ｆ所示部分之
    系爭18號建物拆除，並分別將所占用系爭土地部分返還予被
    上訴人。
七、關於被上訴人請求乙○○、丙○○返還不當利益部分：
  (一)按無法律上原因而受利益，致他人受損害者，應返還其利益
    ，民法第179 條定有明文。又依社會通常觀念，無權占有使
    用他人所有之土地，可能獲得相當於租金之利益，是被上訴
    人依據不當得利之法則，請求乙○○、丙○○分別就所占用
    系爭土地範圍返還相當於租金之不當利益，即屬有據。
  (二)又按城市地方房屋之租金，以不超過土地及其建築物申報總
    價年息10%為限，土地法第97條第1項定有明文，此項規定依
    同法第105 條規定，於租用基地建築房屋準用之。查系爭16
    號建物為2 層樓公寓式建築，系爭18號建物則為平房，均位
    於台北縣中和市○○路611 巷巷底等情，有現場照片可稽（
    見原審卷(二)第26、27頁）。爰斟酌系爭土地之地理位置、鄰
    近地區繁榮程度及土地利用情形等一切情狀後，認依系爭土
    地申報地價年息5%計算乙○○、丙○○因使用系爭土地所受
    相當於租金之不當利益為適當。
  (三)查被上訴人係於96 年1月12日取得系爭土地之不動產權利移
    轉證書，而取得系爭土地所有權，已如前述。又系爭土地於
    96 年1月之申報地價為每平方公尺10,240元，有土地登記謄
    本可稽（見原審卷(一)第7頁）；另乙○○所有系爭16 號建物
    占用系爭土地如附圖Ａ、Ｂ、Ｃ 所示部分面積合計為70.40
    平方公尺，丙○○所有系爭18號建物占用系爭土地如附圖Ｄ
    、Ｅ、Ｆ所示部分面積合計為78.63 平方公尺，亦如前述，
    則依上開申報地價年息5%計算，乙○○自96 年1月12日起至
    返還所占用系爭土地之日止，應按年給付被上訴人相當於租
    金之不當利益為36,045元（計算式為：10,240×70.40×5 %
    ＝36,045，小數點以下四捨五入），丙○○自96 年1月12日
    起至返還所占用系爭土地之日止，應按年給付被上訴人相當
    於租金之不當利益為40,259元（計算式為：10,240 ×78.63
    ×5%＝40,259，小數點以下四捨五入）。
八、綜上所述，被上訴人本訴請求乙○○應將坐落系爭土地上如
    附圖Ａ、Ｂ、Ｃ所示部分之系爭16號建物拆除，將所占用該
    部分土地返還予被上訴人，並自96 年1月12日起至返還該部
    分土地之日止，按年給付被上訴人36,045元；請求丙○○應
    將坐落系爭土地上如附圖Ｄ、Ｅ、Ｆ所示部分之系爭18號建
    物拆除，將所占用該部分土地返還予被上訴人，並自96 年1
    月12日起至返還該部分土地之日止，按年給付被上訴人40,2
    59元，為有理由，應予准許；其逾此範圍之請求為無理由，
    不應准許。又乙○○反訴請求確認其就系爭土地如附圖Ａ、
    Ｂ、Ｃ所示部分得請求登記為地上權人，被上訴人應容忍乙
    ○○就該部分土地辦理地上權登記，及丙○○反訴請求被上
    訴人應容忍其向台北縣中和地政事務所聲請登記為系爭土地
    內地上權權利範圍78.65 平方公尺之地上權人，均為無理由
    ，應予駁回。從而，原審就上開本訴應予准許部分及反訴部
    分分別為乙○○、丙○○敗訴之判決，核無違誤，乙○○、
    丙○○之上訴意旨分別指摘原判決此部分為不當，求予廢棄
    改判，均為無理由，應予駁回。
九、至兩造其餘之攻擊或防禦方法及未經援用之證據，經本院斟
    酌後，認為均不足以影響本判決之結果，自無逐一詳予論駁
    之必要，併此敘明。
十、據上論結，本件上訴為無理由，依民事訴訟法第449條第1項
    、第78條、第85條第1項但書，判決如主文。
中    華    民    國    98    年    7    月     7     日
                    民事第四庭
                        審判長法  官  張劍男
                              法  官  陳靜芬
                              法  官  彭昭芬
正本係照原本作成。
如不服本判決，應於收受送達後20日內向本院提出上訴書狀，其
未表明上訴理由者，應於提出上訴後20日內向本院補提理由書狀
（均須按他造當事人之人數附繕本）上訴時應提出委任律師或具
有律師資格之人之委任狀；委任有律師資格者，另應附具律師資
格證書及釋明委任人與受任人有民事訴訟法第466條之1第1項但
書或第2項（詳附註）所定關係之釋明文書影本。
中    華    民    國    98    年    7     月    7     日
                              書記官  丁華平
附註：
民事訴訟法第466條之1（第1項、第2項）：
對於第二審判決上訴，上訴人應委任律師為訴訟代理人。但上訴
人或其他法定代理人具有律師資格者，不在此限。
上訴人之配偶、三親等內之血親、二親等內之姻親，或上訴人為
法人、中央或地方機關時，其所屬專任人員具有律師資格並經法
院認為適當者，亦得為第三審訴訟代理人。


司法院資訊處製作；財團法人民間司法改革基金會備份。
